ACORDAO-COMPLETO-2340383

ACÓRDÃO 122/2019 ATA 2/2019 - PLENÁRIO

VISTOS, relatados e discutidos estes embargos de declaração, interpostos pelo Instituto Nacional de Colonização e Reforma Agrária contra o Acórdão 2390/2018-TCU-Plenário, que apreciou representação sobre indícios de irregularidades relativas à permissão de incorporação de parte de gleba rural do assentamento Tamboril ao estado de Tocantins. 
ACORDAM os ministros do Tribunal de Contas da União, reunidos em sessão do Plenário, ante as razões expostas pela relatora, com fulcro nos arts. 32 e 34 da Lei 8.443/1992, em:
9.1. conhecer dos embargos de declaração e rejeitá-los;
9.2. dar ciência desta deliberação ao embargante.

Embargos de declaração interposto contra acórdão que proferiu determinações ao recorrente em processo de representação sobre indícios de irregularidades relativos à permissão de incorporação de parte de gleba rural do projeto de assentamento Tamboril (PA Tamboril) ao estado de Tocantins.

Superintendência Regional no Estado do Tocantins do Instituto Nacional de Colonização e Reforma Agrária - SR-TO/Incra.

3. Embargante: Instituto Nacional de Colonização e Reforma Agrária.

13.1. Ministros presentes: José Mucio Monteiro (Presidente), Walton Alencar Rodrigues, Benjamin Zymler, Augusto Nardes, Raimundo Carreiro e Ana Arraes (Relatora).
13.2. Ministro-Substituto convocado: Marcos Bemquerer Costa.
13.3. Ministro-Substituto presente: André Luís de Carvalho.

ACORDAO-COMPLETO-2378851

Acórdão 1684/2020 - Plenário

ANA ARRAES

ministra Ana Arraes.

Cuida-se de embargos de declaração (peça 126) interpostos pelo Instituto Nacional de Colonização e Reforma Agrária contra o Acórdão 2390/2018-TCU-Plenário, que apreciou representação sobre indícios de irregularidades na Superintendência Regional do Instituto Nacional de Colonização e Reforma Agrária no Estado do Tocantins - SR-TO/Incra relativas à permissão de incorporação, àquele estado, de parte de gleba rural do assentamento Tamboril, por meio de titulação do Instituto de Terras do Estado do Tocantins - Itertins.
2.	O embargante trouxe os seguintes questionamentos:
	a) haveria contradições quanto a suposta participação e anuência do Incra: apesar de se reconhecer que os atos administrativos questionados teriam sido realizados pelo Itertins e pelo Cartório de Registro de Imóveis de Angico/TO, o acórdão recorrido também atribuiu ao Incra a responsabilidade pela transferência de área do assentamento a particular;
	b) o acórdão não teria identificado o ato administrativo que configuraria a anuência do Incra à incorporação de parte do assentamento ao estado de Tocantins, o que caracterizaria obscuridade;
	c) em caso de sobreposição de áreas, o Incra ajuíza ações judiciais para declarar a nulidade do título de domínio; esse procedimento não teria sido adotado no caso em tela porque aquele instituto só teria tomado conhecimento da expedição do título após a destinação a empreendimento com perspectiva de gerar empregos diretos e indiretos na região;
	d) haveria contradição em, de um lado, reconhecer que seria social e economicamente indesejável reaver a área e, de outro lado, em reputar irregulares os atos administrativos praticados no sentido de buscar alternativas para compensação do prejuízo ao patrimônio público;
	e) a permuta de imóveis ainda não teria sido concluída, embora se depreendesse do acórdão o entendimento em contrário, com a conclusão de que a compensação teria se operado apenas formalmente;
	f) haveria contradição no tocante aos atos praticados pelos servidores do Incra relacionados à certificação realizada no Sigef: segundo o acórdão, a certificação não teria sido o único ato atribuível aos servidores do instituto; no entanto, as condutas adicionalmente listadas também estariam relacionadas a tal certificação;
	g) o Incra teria expedido declaração favorável à certificação do imóvel via Sigef somente após a notícia do empreendimento iniciado por terceiro de boa-fé e das repercussões com prejuízos sociais à população interessada em caso de não liberação do imóvel;
	h) haveria, portanto, contradição em apontar como irregulares as condutas de servidores que teriam por finalidade viabilizar a concretização da permuta e evitar maiores prejuízos ao interesse público. 
	É o relatório.

não há.

Não atuou.

EMBARGOS DE DECLARAÇÃO. INEXISTÊNCIA DE SUPOSTAS CONTRADIÇÕES, OBSCURIDADE E OMISSÃO. TENTATIVA DE REDISCUSSÃO DA MATÉRIA. REJEIÇÃO.

REPRESENTAÇÃO (REPR)

não atuou.

Por terem sido invocadas possíveis contradições, omissão e obscuridade no Acórdão 2390/2018-TCU-Plenário e preenchidos os demais requisitos do art. 34, § 1º, da Lei 8.443/1992, o expediente recursal apresentado pelo Instituto Nacional de Colonização e Reforma Agrária (peça 126) pode ser conhecido como embargos de declaração.
2.	A deliberação questionada apreciou representação sobre indícios de irregularidades relativos à permissão de incorporação de parte de gleba rural do projeto de assentamento Tamboril (PA Tamboril) ao estado de Tocantins. Entre outras providências foi determinado ao Incra que ultimasse as tratativas para concretizar a permuta compensatória do imóvel prevista no Termo de Compromisso 2/2015 e foi determinada a audiência de dois gestores para que se manifestassem sobre as providências tomadas (até aquele momento) no sentido de dar efetivo cumprimento à referida permuta.
3. 	Adicionalmente se determinou à unidade técnica deste Tribunal que descrevesse as condutas irregulares adotadas no âmbito da Superintendência Regional no Estado do Tocantins - SR-TO/Incra bem como os respectivos responsáveis com vistas a propor a realização de audiências adicionais.    
4. 	Em síntese, o embargante alegou:
	a) contradições quanto à participação do Incra e à responsabilidade de seus servidores, uma vez que os atos administrativos questionados teriam sido realizados pelo Instituto de Terras do Tocantins - Itertins e pelo Cartório de Registro de Imóveis de Angico/TO, e não pelo Incra;
	b) obscuridade por não ter sido identificado o ato administrativo que caracterizaria a anuência do Incra à incorporação irregular de parte do assentamento ao estado de Tocantins;
	c) omissão relativa à informação de que o procedimento de permuta (Termo de Compromisso 2/2015) ainda estaria em tramitação;
	d) contradição em relação a outros supostos atos irregulares praticados por servidores do Incra (além da certificação realizada por meio do Sistema de Gestão Fundiária - Sigef) e em relação às condutas apontadas como irregulares, apesar de, no entender do embargante, as providências questionadas terem sido adotadas com o objetivo de evitar prejuízos ao interesse público.
5.	Tais alegações são improcedentes.
6. 	Inicialmente se observa que, embora tenham sido apontados procedimentos irregulares realizados pelo Itertins e pelo referido cartório de registro de imóveis, tanto o relatório quanto o voto condutor do acórdão embargado destacaram diversas constatações suficientes para motivar a necessidade de apuração de responsabilidade dos servidores da SR-TO/Incra, especialmente relacionadas a ações e omissões envolvidas no ato que culminou com a certificação de área no Sigef (peça 108, p. 3-6) . Nesse contexto, não subsistem as contradições e a obscuridade alegadas.  
7. 	Ademais, no acórdão embargado, não houve apreciação de mérito sobre a responsabilidade dos servidores daquela superintendência no tocante à operação que resultou na incorporação de parte de imóvel rural federal ao estado de Tocantins. 
8. 	Ao contrário, a parte dispositiva do acórdão determinou não só que fossem identificados os responsáveis pelos atos irregulares, para posterior audiência, mas também autorizou a realização de diligência ou inspeção para obter informações e documentos adicionais, caso necessários à identificação precisa desses responsáveis e de suas respectivas condutas. Houve, portanto, o reconhecimento sobre a possível necessidade de coletar informações a mais para adequada responsabilização dos servidores. 
9. 	Quanto à permuta de imóveis (Termo de Compromisso 2/2015) , o voto condutor da deliberação não registrou qualquer informação sobre a conclusão ou encerramento do procedimento. Foi destacada apenas a falta de efetiva permuta até aquele momento (peça 107) :
"7.	A compensação pela cessão das terras ao estado do Tocantins foi feita por meio de termo de compromisso firmado em 30/10/2015, por meio do qual aquele estado, representado por seu governador, se comprometeu a transferir à União área equivalente, com características assemelhadas. Todavia, tal compensação operou-se apenas formalmente, eis que não ocorreu até o momento, apesar de algumas tratativas." (grifei) 
10. 	A audiência de gestores sobre esse ponto não se baseou na hipótese de que o procedimento teria sido encerrado, e, sim, em análise que contestou a adequação e a regularidade dos procedimentos até então adotados (e.g. peça 108, p. 4) : 
"19.	Note-se que a promessa de compensação deu-se com base no Termo de Compromisso 2/2015 (TC 2/2015) , instrumento sobre o qual recarem robustos e variados aspectos que põem em dúvida sua validade, legitimidade e eficácia, até mesmo de prorrogação ficta (peça 85, itens 75, 76 e 82 a 88) ." 
11. 	Sobre outros atos praticados pelos servidores da SR-TO/Incra - além da certificação realizada no Sigef e considerada irregular - não há contradição ou lacunas a serem supridas. Foram indicadas ações e omissões que antecederam a certificação propriamente dita, a exemplo da extração da área georreferenciada do PA Tamboril no mencionado sistema, o que possibilitou o lançamento e a homologação da certificação irregular em benefício do particular favorecido com documentação inidônea, emitida pelo Itertins (peça 108, p. 5, item 28) .
12. 	Tampouco se identifica contradição entre as condutas apontadas como irregulares e a suposta intenção dos servidores de evitar prejuízos ao interesse público. Esse questionamento denota, em essência, inconformismo com o exame que concluiu pela necessidade de dar prosseguimento à apuração de responsabilidade dos servidores da superintendência em relação às constatações registradas pela unidade técnica. Tal intento extrapola o objetivo da via recursal adotada, que se presta tão somente a dissipar eventuais omissões, obscuridades e contradições entre as partes integrantes da deliberação (acórdão, relatório e voto) .
	O Acórdão 2390/2018-TCU-Plenário, portanto, não merece reparos, razão pela qual, no mérito, rejeito estes embargos de declaração e voto pela adoção da minuta de acórdão que trago à deliberação deste Colegiado.
TCU, Sala das Sessões Ministro Luciano Brandão Alves de Souza, em 30 de janeiro de 2019.
ANA ARRAES 
Relatora